---
title: "Práctica de desarrollo 2. PD02. Técnicas de ecología numérica, reproducibilidad<small><br>Biogeografía (GEO-131)<br>Universidad Autónoma de Santo Domingo (UASD)<br>Semestre 2024-02</small>"
author: "El Tali"
date: "`r format(Sys.Date(), '%Y-%m-%d')`"
output:
  # bookdown::github_document2:
  #   number_sections: false
  #   fig_caption: yes
  bookdown::html_document2:
    number_sections: false
    code_folding: hide
    fig_caption: yes
    md_extensions: "-fancy_lists"
    toc: true
    toc_depth: 3
editor_options: 
  chunk_output_type: console
always_allow_html: true
bibliography: biblio.bib
csl: apa-es.csl
lang: es
---

<!-- README.md se genera a partir de README.Rmd. Por favor, edita ese archivo. -->


```{r setup, include=FALSE}
knitr::opts_chunk$set(echo = TRUE, warning = FALSE, message = FALSE, out.width = '100%', fig.retina = 4)
```

```{r, include=F}
output_format <- knitr::opts_knit$get("rmarkdown.pandoc.to")
repo_url <- system("git config --get remote.origin.url", intern = TRUE)
repo_name <- sub(".git$", "", basename(repo_url))
org_name <- basename(dirname(repo_url))
rmd_filename <- tools::file_path_sans_ext(basename(knitr::current_input()))
github_pages_url <- paste0("https://", org_name, ".github.io/", repo_name, "/", rmd_filename, ".html")
```

```{r, results='asis', echo=F}
if (grepl('gfm', output_format)) {
  cat('Versión HTML (quizá más legible), [aquí](', github_pages_url, ')\n', sep = '')
} else if (output_format == 'latex') {
  cat('Versión HTML (quizá más legible), [aquí](', github_pages_url, ')\n', sep = '')
}
```


# Fecha/hora de entrega

**8 de octubre de 2024, 11:59 pm.**

# Objetivos

Vamos a "calentar motores". El objetivo de esta práctica de desarrollo es que demuestres o mejores lo siguiente: a) Tus capacidades de realizar análisis cuantaitativos con datos de comunidad y ambientales usando R; b) Tus capacidades de generar cuadernos reproducibles con RMarkdown; c) tus capacidades de redacción. Esto te preparará, a futuro, para el manuscrito. 

Esta práctica tratará **sobre técnicas de ecología numérica usando datos de GBIF [@gbiforg2022what] y el repositorio de estadística zonal sobre RD de @jose_ramon_martinez_batlle_2022_7367180**, intentando que sea una investigación reproducible y bien redactada (nada de alto nivel, sólo estamos ensayando). Lo ideal es que presentes un un documento que cumpla con estilos de formato, uso apropiado de figuras, tablas, citas y referencias.

# Mandato


1. Elige un número entre el 2 y el 20, y toma la matriz de comunidad y la matriz ambiental asociadas a ese número, según la tabla que se muestra abajo. Los archivos que usarás se encuentran en el directorio [salidas_RDS/](salidas_RDS/), y ocasionalmente podrían usarse los de los directorios [salidas_mc/](salidas_mc/) y [salidas_ma/](salidas_ma/)que son las matrices de comunidad y ambiental pero separadas del resto de objetos. Anuncia en el foro el número que elijas.

```{r, eval=T, echo=F, warning=F, message=F}
library(tidyverse)
library(kableExtra)
archivos <- list.files(path = 'salidas_RDS', pattern = 'todos_los_objetos_[A-Z]{,1}.*.RDS')
familias <- gsub('todos_los_objetos_|.RDS', '', archivos)
set.seed(99); familias_ord <- c(
  familias[grep('Acanth', familias)],
  familias[sample(grep('Acanth', familias, invert = T))])
estudiante <- 1:20
df <- data.frame(estudiante, familia = familias_ord, check.names = F)
df %>% kableExtra::kable()
```

2. Consulta el [ejemplo de análisis](ejemplo de análisis.Rmd) que realicé con los datos del conjunto 1, familia Acanthaceae .

3. Desarrolla análisis aplicando **todas las técnicas de ecología numérica posibles** (el ejemplo es una buena base, pero puedes incluir otras técnicas). Al hacerlo, obtendrás un conjunto de resultados. Usa todos los apoyos que necesites, desde el libro de @borcard2018numerical, hasta inteligencia artificial (IA). Si usas IA, no le pidas que te resuelva el mandato tal cual y luego copiando>pegando textos o código. Más bien, pídele que te explique cómo resolverlo y hazlo por tu cuenta (modo tutor). Revisa demostraciones y aplicaciones en @borcard2018numerical, así como la lista de reproducción [Ecología numérica con R](https://www.youtube.com/playlist?list=PLDcT2n8UzsCRDqjqSeqHI1wsiNOqpYmsJ), desde el vídeo número 10 ("ma_1: Medición de asociación, parte 1. Teoría sobre los modos Q y R, Orlóci") en adelante.

4. Redacta un miniartículo. Para el procesamiento de tu texto y tus análisis, usa la plantilla `manuscrito-tecnicas-ecologia-numerica-reproducibilidad.Rmd` que se encuentra en este mismo repositorio. Para hacerlo, deberás clonar este repositorio, yendo al [portal de la asignatura](https://github.com/biogeografia-202402), haz clic en el enlace de la PD02 y acepta la asignación. Deberás usar estilos de formato (los títulos debidamente escritos, el texto normal también, siguiendo lo aprendido en la práctica de desarrollo anterior), referencias bibliográficas, referencias cruzadas a figuras y tablas (es decir, necesitarás que las figuras y tablas tengan título o "*caption*"). No podrás desarrollar tu redacción usando listas de viñetas ni listas numeradas. Debes usar la plantilla mencionada en RStudio, preferiblemente en mi servidor, tal como hiciste en la PD anterior. Distribuye tu texto en las siguientes secciones:

- **Introducción** (tamaño recomendado: 3 párrafos). Desde lo amplio, puedes comenzar escribiendo sobre GBIF y su potencial, el repositorio de estadística zonal de RD [@jose_ramon_martinez_batlle_2022_7367180], así como sobre la familia elegida y su importancia en RD. A continuación, explica en qué consisten las técnicas de ecología numérica que aplicarás, su importancia, por qué son útiles. Plantea tu o tus objetivos, que en este caso están algo acotados. Cierra con la importancia que reviste técnicas de ecología numérica a la familia que has elegido respecto del conjunto de la ciencia.

    - Dentro de esta sección, debes incluir al menos cinco citas. Los conceptos y afirmaciones ajenas, deben citarse bibliográficamente, y nunca deberás usar cita textual, pues se considera plagio. Las citas bibliográficas que incluyas, deberán estar respaldadas por su correspondiente lista referencias, que deberá aparecer en la sección final (Referencias), la cual el propio tejido de RMarkdown debería generar por ti, siempre que sigas las instrucciones correspondientes (vuelve al vídeo de la PD01 para refrescar). Las citas y la lista de referencias, deberán seguir el estándar APA 7ma edición (APA7), que es el que la propia plantilla tiene configurado por defecto; en principio, no tendrás que ocuparte de todos los detalles de sintaxis del formato APA7, pero no debes confiar ciegamente en lo que hace RMarkdown.

- **Materiales y métodos** (tamaño recomendado: cinco párrafos). Explica cómo obtuviste los datos que usaste, y documenta en qué consiste la fuente. Los datos de este ejercicio se generaron con el cuaderno [https://github.com/biogeografia-master/tecnicas-ecologia-numerica-reproducibilidad/matrices-de-comunidad-y-ambiental.Rmd](matrices-de-comunidad-y-ambiental.Rmd). Debes citar el repo oportunamente. Si hiciste el clonado, dicho archivo se encuentra tu repositorio clonado también. Puedes consultar las versiones [HTML](matrices-de-comunidad-y-ambiental.html) y [Markdown](matrices-de-comunidad-y-ambiental.md) que se encuentran en este mismo repositorio.

Debes igualmente citar el software y hardware usado, y las referencias sobre la técnica o algoritmo empleados. Si incluyes un diagrama de flujo metodológico ("metodología gráfica"), te resultará más fácil explicar tu metodología. **No adelantes resultados, sólo escribe que fuentes y herramientas usaste (materiales) y qué técnicas concretas o algoritmos utilizaste (métodos)**. Toda figura y tabla que insertes debe citarse con referencia cruzada, que básicamente se construyen con (más instrucciones en el aula, por vídeos o por el foro). En el caso de los cuadernos RMarkdown, las figuras normalmente

- **Resultados** (tamaño recomendado: 4 párrafo). El parámetro o variable morfométrica que obtuviste, presentándolo en sus respectivas componentes. No hagas valoraciones en esta sección, simplemente incluye el resultado obtenido.

- **Discusión** (tamaño recomendado: 4 párrafos). Abre la discusión indicando si alcanzaste tus objetivos. Describe por qué era importante alcanzarlos. Comenta sobre las limitaciones, de cualquier tipo, ya sea las limitaciones de los datos, de la técnicas, de los objetivos de aprendizaje. Cierra indicando qué desafíos futuros quedan abiertos tras este trabajo.

- **Referencias**. Las referencias que hayas citado en el texto, se incluirán automáticamente en la sección "Referencias". No obstante, debes verificar la integridad de las mismas.

> **RECUADRO: recomendaciones básicas de redacción**
> 
> Usa una voz (activa o pasiva) de forma consistente, pero sólo ten presente que la redacción de manuscritos científicos a menudo se utilizan ambas voces, dependiendo del contexto y el mensaje que el/la autor/a quiera transmitir. Veamos algunos ejemplos:
> 
> **Voz activa en manuscrito científicos:**
> 
> - **Analicé** los datos utilizando el software R.
> 
> - El experimento **mostró** que la temperatura afecta directamente la tasa de reacción.
> 
> - Los investigadores **encontraron** una correlación significativa entre las dos variables.
> 
> La voz activa puede hacer que la redacción parezca más directa y clara, y es especialmente útil cuando el/la autor/a quiere enfatizar quién llevó a cabo una acción o cuándo se desea hacer una afirmación fuerte.
> 
> **Voz pasiva en artículos científicos:**
> 
> - Los datos **fueron analizados** utilizando el software R.
> 
> - **Se observó** que la temperatura afecta directamente la tasa de reacción.
> 
> - Una correlación significativa **fue encontrada** entre las dos variables.
> 
> La voz pasiva es común en la redacción científica porque a menudo se prefiere un tono más impersonal, enfocando la atención en los resultados y procedimientos en lugar de en quienes llevaron a cabo la investigación. También puede ser útil cuando no se quiere o no es relevante especificar quién realizó la acción.
> 
> **En todas mis prácticas, está completamente permitido usar IA (e.g. chatGPT), pero te recomiendo que la uses más como tutor que como redactor**. Tal como te sugerí arriba, no le pidas que te resuelva los problemas del mandato. Pídele que te dé ideas, y que luego tú las mejores o las descartes. No abuses tampoco del texto, pues mucha redacción no siempre es mejor; en redacción de ensayos "menos es más". Cruza las redacciones que te ofrezca con tu conocimiento, y revisa si los términos o conceptos usados son descabellados (toda IA se inventa cosas, cuidate de no caer en esa trampa). Nunca le pidas referencias bibliográficas, porque se va equivocar.


## Referencias